\Chapter{\bf Classification Hiérarchique sur Composantes Principales}

Ce chapitre a pour objectif de présenter rapidement les principales fonctionnalités offertes par le package \og scientisttools \fg{} pour réaliser une classification hiérarchique combinée avec une analyse factorielle (HCPC, \emph{Hierarchical Clustering on Principal Components}).

## Présentation des données

On va réaliser une classification hiérarchique sur les composantes principales d'une analyse factorielle. Nous allons prendre un exemple sur les données météorologiques. Les données sur lesquelles nous allons travailler proviennent d’un jeu de données d’étudiants français qui avaient pris cela comme sujet d’examen (Tableau \ref{tab:temperature-data}). En lignes, les individus statistiques sont représentés par les $15$ villes de France sélectionnées et en colonnes les températures mensuelles moyennes. Ces températures mensuelles moyennes ont été calculées sur $30$ ans. Donc, par exemple, à Bordeaux en Janvier, il fait en moyenne $5.6$ degrés. Cette valeur de $5.6$ degrés est la moyenne sur tous les jours de Janvier pendant 30 ans. On a ainsi $12$ variables correspondants au $12$ mois de l'année. On retrouve également en colonnes deux variables liées à la position géographique des villes (Latitude et Longitude).


```{python}
# Chargement des données
import pandas as pd
Data = pd.read_excel("./donnee/temperature_acp.xlsx",sheet_name=0,index_col=0)
```

```{r temperature-data,engine='R',echo=FALSE}
knitr::kable(py$Data, 
             caption = "Données - Température des villes françaises",
             booktabs = TRUE,linesep = "") %>% 
  kableExtra::column_spec(c(13,17,18),border_right = TRUE) %>%
  kableExtra::row_spec(15,hline_after = TRUE) %>%
  kableExtra::kable_styling(position="center",
                            latex_options = c("striped", "hold_position","repeat_header","scale_down"))
```


## ACP

Le but général de l’étude est de comparer les températures mensuelles des différentes villes. D'une part du point de vue des villes, on pose les questions suivantes : Quelles sont les villes qui se ressemblent vis-à-vis de l’ensemble des variables (les mois). Quelles sont celles qui diffèrent. Plus généralement, peut-on faire une typologie des villes mettant en évidence l’ensemble des ressemblances ainsi définies?  D'autre part, du point de vue des mois : Quels mois sont corrélés entre eux ? Quels sont ceux qui le sont peu ? Plus généralement, peut-on faire un bilan de corrélation entre les 12 mois ? Les températures mensuelles sont-elles liées à la position géographique (variables supplémentaires)?

### Chargement de scientisttools

```{python}
from scientisttools import PCA
```


On crée une instance de la classe PCA, en lui passant ici des étiquettes pour les lignes et les variables. Ces paramètres sont facultatifs ; en leur absence, le programme détermine automatiquement des étiquettes.

Le constructeur de la classe PCA possède un paramètre \texttt{normalize} qui indique si l'ACP est réalisée :

\begin{itemize}
\item à partir de données centrées et réduites -> PCA(normalize=True)
\item à partir de données centrées mais non réduites -> PCA(normalize=False)
\end{itemize}

Par défaut, la valeur du paramètre \texttt{normalize} est fixée à \texttt{True}, car c'est le cas le plus courant.

Réalisez l'ACP sur tous les individus (actifs et supplémentaires) et les variables (actives et supplémentaires)en tapant la ligne de code suivante :


```{python}
# ACP - Instanciation
res_pca = PCA(ind_sup=list(range(15,Data.shape[0])),
              quanti_sup=list(range(12,16)),quali_sup=16,parallelize=True)
res_pca.fit(Data)
```


## HCPC

La première étape consistait à réaliser une ACP du tableau de données. On réalise ensuite la classification hiérarchique. Nous demandons une partition en $3$ classes.

```{python}
from scientisttools import HCPC
res_hcpc = HCPC(res_pca,n_clusters=3)
```

### Dendrogram

L'arbre hiérarchique nous montre notre partition en trois classes.

```{python}
# Plot dendodgram
from scientisttools import plot_dendrogram
import matplotlib.pyplot as plt
fig,axe = plt.subplots(figsize=(16,8))
plot_dendrogram(res_hcpc,ax=axe,max_d=5)
plt.show()
```

### Plan factoriel

Le plan factoriel où les individus sont coloriés en fonction de la classe à laquelle ils appartiennent est le suivant :


```{python, fig.cap = "Plan factoriel",out.width="70%"}
# Plan factoriel
from plotnine import *
from scientisttools import fviz_hcpc_cluster
p = (fviz_hcpc_cluster(res_hcpc,add_ellipse=False,repel=False,
                      show_clust_cent=False,center_marker_size=5)+theme_gray()+
    theme(legend_direction="vertical",legend_position=(0.8,0.8)))
print(p)
```

```{python}
# Statistiques sur les classes
cinfos =  res_hcpc.cluster_["effectif"].to_frame().reset_index()
```

```{r,engine='R',echo=FALSE}
knitr::kable(py$cinfos, 
             caption = "Statistiques sur les classes",
             booktabs = TRUE,linesep = "") %>%
  kableExtra::kable_styling(font_size = 8,position="center",
                            latex_options = c("striped", "hold_position","repeat_header"))
```

En creusant plus en profondeur, on a la composition suivante :

\begin{itemize}
\item La classe $1$ (Les 5 villes méridionales) : Bordeaux, Marseille, Montpellier, Nice et Toulouse. 
\item La classe $2$ (les 3 villes les plus occidentales - à faible amplitude thermique) : Brest, Nantes et Rennes
\item La classe $3$ (les $7$ villes à forte amplitude thermique) : Clermont, Grenoble, Lille, Lyon, Paris, Strasbourg et Vichy.
\end{itemize}

## Description des classes

Les classes peuvent être décrites par : 

\begin{itemize}
\item les variables et/ou des modalités
\item les axes factoriels
\item les individus
\end{itemize}

<!-- ### Moyenne par classe -->

<!-- ```{python} -->
<!-- # Moyennes des variables par classe -->
<!-- gmean=res_hcpc. -->
<!-- ``` -->

<!-- ```{r,engine='R',echo=FALSE} -->
<!-- knitr::kable(py$gmean,  -->
<!--              caption = "Moyennes des variables par classe", -->
<!--              booktabs = TRUE,linesep = "") %>% -->
<!--   kableExtra::kable_styling(font_size = 8,position="center", -->
<!--                             latex_options = c("striped", "hold_position","repeat_header")) -->
<!-- ``` -->

### Coordonnées des classes


```{python}
# Centre de gravité des classes
gclasse = res_hcpc.cluster_["coord"].reset_index()
```

```{r,engine='R',echo=FALSE}
knitr::kable(py$gclasse, 
             caption = "Centre de gravité",
             booktabs = TRUE,linesep = "") %>%
  kableExtra::kable_styling(font_size = 8,position="center",
                            latex_options = c("striped", "hold_position","repeat_header"))
```

### Corrélation entre classe et variables

```{python}
# Rapport de correlation
eta2 = res_hcpc.desc_var_["quanti_var"]
```

```{r,engine='R',echo=FALSE}
knitr::kable(py$eta2, 
             caption = "Rapport de corrélation",
             booktabs = TRUE,linesep = "") %>%
  kableExtra::kable_styling(font_size = 8,position="center",
                            latex_options = c("striped", "hold_position","repeat_header"))
```

###  Description par variables

```{python}
# Description par les variables quantitatives
vardesc = res_hcpc.desc_var_["quanti"]
#Cluster 1
vardesc["1"]
```


```{python}
#Cluster 2
vardesc["2"]
```


```{python}
#Cluster 3
vardesc["3"]
```


Nous les résumons en $3$ points :

\begin{enumerate}
\item Les individus de la classe $1$ sont caractérisés par une température élevée toute l'année, particulièrement en demi - saison. Ces villes sont méridionaales (faible latitude).

\item \og A l'opposé \fg{}, les individus de la classe $3$ sont caractérisés par une température faible toute l'année, particulièrement pendant les mois les plus froids.

\item La classe $2$ comporte des villes présentant une faible amplitude thermique; elles sont situées à l'ouest (faible longitude).
\end{enumerate}


### Description par les axes factoriels

```{python}
# Description par les axes factoriels
res_hcpc.desc_axes_["quanti_var"]
```



```{python}
# Description par les axes factoriels
axinfos = res_hcpc.desc_axes_["quanti"]
# Cluster 1
axinfos["1"]
```


```{python}
# Cluster 1
axinfos['2']
```


```{python}
# Cluster 3
axinfos["3"]
```


Les individus de la classe $1$ possèdent de faibles coordonnées sur le premier axe. Ceux de la classe $2$ possèdent des coordonnées faibles sur le deuxième axe et les individus de la classe $2$ possèdent des coordonnées élevées sur les deux premiers axes.

### Description par les individus

Il existe deux types d'individus spécifiques pour décrire les classes : 

\begin{itemize}
\item Les individus les plus proches du centre de classe (le parangons)
\item Les individus les plus éloignés des centres des autres classes.
\end{itemize}


```{python}
# Individu proches
para = res_hcpc.desc_ind_["para"]
para
```


```{python}
### Individus loins
dist = res_hcpc.desc_ind_["dist"]
dist
```
